最高法院刑事判決　　　　　　　　　　　　　　　九十一年度台上字第六一四九號
　　上　訴　人　甲○○
右上訴人因偽造文書案件，不服台灣高等法院台中分院中華民國八十九年四月十八日
第二審判決（八十八年度上訴字第二一九０號，起訴案號：台灣台中地方法院檢察署
八十五年度偵字第二０八九五號），提起上訴，本院判決如左：
    主  文
原判決關於甲○○部分撤銷，發回台灣高等法院台中分院。
    理  由
本件原判決認定上訴人甲○○為告訴人蔡傳欉之女婿，從事土地代書業務，因受告訴
人信任，曾代為處理事務而持有告訴人之印章。民國八十四年八月二十日至同年十一
月十九日間，上訴人介紹告訴人與其他土地所有人，共同委任楊博雄辦理台中縣沙鹿
鎮○○段第六四八號土地專案申請編定使用種類事宜。至八十五年上半年間，告訴人
因病住院，無暇注意前開委辦之事，上訴人因積欠他人債務，竟意圖為自己不法之所
有，基於概括犯意，先於不詳地點偽造告訴人名義之授權書，內容為：「授權原因：
授權人與何言添交易買賣坐落台中縣沙鹿鎮○○段六四八地號土地事件，本人因事故
不能到場，授權受權人全權處理不動產買賣分割事。委託權限：特別代理權限並有代
為收取各期款項價金並入受權人帳號，轉借用使用權利，代為申請移轉分割所需各項
證件。交付證件：國民身分證、印鑑、土地所有權狀正本。其他約定事項：一、扣除
應負擔之增值稅，變更編定使用種類服務費，轉借用款額及各項費用後，覓適當地點
再購買不動產，未出售部分土地移轉予蔡福隆、蔡福進。二、公館段六六六之二地號
自宅土地亦授權受權人辦理共有物分割及移轉等手續，含設定處分等授權」，並於授
權書上偽造告訴人署押及盜用其印章後，持向何言添、陳旭如佯稱其經告訴人授權簽
訂土地買賣契約，致彼等陷於錯誤，何言添於八十五年一月二十五日以新台幣（下同
）四千四百萬元購買告訴人前揭（分割前）土地之應有部分，陳旭如於八十五年五月
七日以三百六十五萬一千零五十元購買告訴人所有同地段第六六六之二地號土地應有
部分，上訴人冒用告訴人名義及盜用印章簽訂該二件土地買賣契約，再於八十五年四
月六日及同年七月五日，委託不知情之鄭鈺清、黃翠娥冒告訴人名義及盜用印章，製
作土地登記申請書、（土地、建築改良物）所有權移轉契約書，持向台中縣清水地政
事務所辦理土地之所有權移轉登記予何言添、陳旭如，何言添、陳旭如並付清價金。
其間上訴人另於八十五年六月三日，擅以告訴人為義務人，將告訴人所有前開第六六
六之二號土地為楊銀泉、周敬順、周趙珠霞設定抵押權擔保借款六百萬元，又委託不
知情之鄭鈺清、陳彩蓮盜用告訴人印章，製作土地登記申請書，持向同上地政事務所
辦理抵押權設定登記，使承辦之公務人員將此不實事項登載於職務上掌管之土地登記
簿等公文書上，足以生損害於告訴人、陳旭如、何言添、楊銀泉、周敬順、周趙珠霞
及地政機關對於地政管理之正確性。嗣後陳旭如表示不願購買，上訴人於同年七月二
十三日再將土地買回，並移轉登記為蔡福隆、蔡福進所有。因而撤銷第一審之科刑判
決，改判依牽連犯從一重論處上訴人連續行使偽造私文書，足以生損害於公眾及他人
罪刑，駁回上訴人在第二審之上訴。固非無見。
惟查：（一）、有罪之判決書，其理由之敘述，前後均須相一致，且其說明理由所憑
之證據，須與卷內之證據資料相適合，否則即有判決理由矛盾之違法，自足構成撤銷
之原因。本件原判決認定上訴人於八十五年一月二十五日及同年五月七日，先後偽造
告訴人出售土地予何言添、陳旭如之「土地買賣契約」，再利用不知情之鄭鈺清、黃
翠娥偽造土地登記申請書與（土地、建築改良物）所有權移轉契約書，持向地政事務
所辦理所有權移轉登記等情。然上訴人否認有偽造情事，綜觀全部卷證資料，亦無所
謂八十五年五月七日告訴人出售土地予陳旭如之「土地買賣契約」，原判決此項認定
即乏依據，有不依證據認定事實之違法。又原判決以第一審判決漏未沒收「抵押權設
定契約書」上偽造之署押為由，撤銷第一審判決，然原判決主文宣告沒收偽造署押之
附表，並未列有「抵押權設定契約書」，事實欄亦未認定上訴人尚偽造告訴人之署押
用以偽造告訴人名義之「抵押權設定契約書」，有理由矛盾之違誤。（二）、署押係
指在物體上署名或簽押，用以證明一定意思表示或一定事實而言，如僅書寫姓名以資
識別，而非證明一定意思表示或一定事實，則不生署押之問題，自無刑法第二百十九
條沒收署押之適用。原判決附表三至七所示之（土地、建築改良物）所有權移轉契約
書、土地登記申請書上書寫「蔡傳欉」姓名之位置，並非在簽章欄內，而係分別書寫
於姓名或名稱欄。此種書寫方式得否謂係表示告訴人本人簽名之意思之署押？抑或僅
一般單純識別之填寫？非無研求餘地。原判決就此未予審明，率以偽造署押視之而諭
知沒收，難謂適法。（三）、證據之證明力如何，雖屬於事實審法院自由判斷之職權
，然其所為判斷，仍應受經驗法則與論理法則之支配，否則即屬違背證據法則。原審
將系爭授權書上「蔡傳欉」署押與告訴人及上訴人書寫之筆跡送請中央警察大學、法
務部調查局、憲兵司令部刑事支援中心及內政部警政署刑事警察局鑑定，均因無法比
對而無結果，有中央警察大學等拒絕鑑定函四紙附卷可稽。中央警察大學等既表明無
法鑑定，自無從以其拒絕鑑定之理由，推論該署押是否出自告訴人之手筆或上訴人之
供述是否真實。乃原判決又綜合中央警察大學等拒絕鑑定理由之共通點，認係鑑定機
關具體專業之意見，因而推論上訴人之供述與該具體專業意見不符，其自由判斷職權
之行使，已與論理法則有違。（四）、上訴人辯稱其受告訴人委託將土地出售後，又
依授權內容，以其中部分價金代為購買台中市○○區○○路三段一六０之十六號房地
，房地總價一千一百餘萬元，已付四百餘萬元，餘以抵押貸款支付，登記在告訴人及
其配偶許水粉名下，告訴人自八十五年三月間起由陳柏勳代書之外務邱世義接洽，開
始看房子，至同年六月間訂立買賣契約，同年八月間交屋，告訴人搬入居住多時，始
搬出並再行出售等語。證人陳柏勳、邱世義亦到庭證實有介紹及帶同告訴人看房子等
情無訛（原審卷第一三一、一三二、一六七、一六八頁），並有買賣契約書等文件（
原審卷第一四三至一五０頁）附卷可稽。原判決對陳柏勳、邱世義有利於上訴人之證
詞，未說明何以不予採信之理由，有理由不備之違法。究竟告訴人有無看房子及搬入
該屋居住等事實？如未授權上訴人處理出售土地等事務，何以有前述以部分售地價金
換購房屋及遷入居住等情事？以上疑點，攸關犯罪事實之認定及上訴人涉犯罪名成立
與否之重要事項，原審並未予澈查釐清，亦有調查未盡之違法。以上，或係上訴意旨
所指摘，或為本院得依職權調查之事項，應認原判決關於上訴人部分有撤銷發回更審
之原因。
據上論結，應依刑事訴訟法第三百九十七條、第四百零一條，判決如主文。
中      華      民      國    九十一    年      十      月    三十一    日
                              最高法院刑事第十二庭
                                  審判長法官  張  淳  淙
                                        法官  謝  俊  雄
                                        法官  蘇  振  堂
                                        法官  張  春  福
                                        法官  呂  丹  玉
      右正本證明與原本無異
                                              書  記  官
中      華      民      國    九十一    年     十一     月      六      日
